【裁判字號】    99,台上,73
【裁判日期】    990107
【裁判案由】    違反貪污治罪條例等罪
【裁判全文】
最高法院刑事判決                九十九年度台上字第七三號
上  訴  人  台灣高等法院高雄分院檢察署檢察官
被      告  甲○○
上列上訴人因被告違反貪污治罪條例等罪案件，不服台灣高等法
院高雄分院中華民國九十八年八月三十一日第二審更審判決（九
十八年度重上更(七)字第七五號，起訴案號：台灣高雄地方法院檢
察署八十七年度偵字第一二五八五、一七一二七號），提起上訴
，本院判決如下：
    主  文
原判決撤銷，發回台灣高等法院高雄分院。
    理  由
本件原判決以公訴意旨略以：被告甲○○自民國七十九年三月間
起，迄八十七年二月間止，擔任高雄縣旗山鎮鎮長，為依據法令
從事公務之人，竟意圖為不法利益，與其舅舅蔡國忠，基於概括
之犯意，自八十四年間起至八十六年間止，指示旗山鎮公所課員
莊文漢及葉慶輝，將該鎮公所所發包如原判決附表（下稱附表）
所示之「旗山鎮八十四年度撫育綠化補植樹苗工程」等九件工程
交由蔡國忠承作，且被告明知「復綠種苗園」及「綠豐花園」二
家廠商均同意為蔡國忠陪標，仍在各該簽呈上批示「由旗美、復
綠、綠豐三家比價辦理」，莊文漢（業經原審上訴審判處罪刑確
定）、葉慶輝即通知蔡國忠前來辦理比價程序，而任蔡國忠覓「
復綠種苗園」及「綠豐花園」等二家廠商陪標，九件工程款共計
新台幣（下同）三百六十三萬一千九百三十元。又被告為挪用高
雄縣政府環境保護局（下稱高雄縣環保局）於八十六年九月十日
補助旗山鎮公所辦理口蹄疫病死豬計劃經費，竟指示莊文漢於八
十六年九月二十二日之簽呈上，偽簽八十六年八月一日上午九時
於高雄縣環保局召開口蹄疫病死豬補助經費協調會，會中指示補
助款之餘額可由各鄉鎮自行統籌應用等不實內容，被告即據以將
上開補助款用以支付「旗山鎮運動公園及體育場樹幹防治白蟻塗
漆工程」、「旗山鎮○○路、延平一路、大德路、垃圾場進場道
路行道樹塗防蟻漆美化工程」等二項工程之工程款共計八十二萬
八千七百元，足生損害該補助專款之專用性。因認被告涉犯（修
正前）貪污治罪條例第六條第一項第四款、刑法第二百十三條罪
嫌云云。經審理結果，以不能證明被告犯罪，因而撤銷第一審關
於被告部分之科刑判決，改判諭知被告無罪，固非無見。
惟查：(一)、判決雖載理由，但不能憑以斷定其所為論述之根據者
，即屬理由不備；又供述證據，應就其全部陳述，觀察其所能證
明之事實如何，不得予以斷章取義。本件關於公訴意旨所指被告
與已判決確定之共同被告莊文漢偽簽「口蹄疫病死豬補助經費協
調會」不實事項部分，係指被告為挪用高雄縣環保局於八十六年
九月十日補助旗山鎮公所辦理口蹄疫病死豬計劃經費，竟指示莊
文漢於八十六年九月二十二日之簽呈上，偽簽八十六年八月一日
上午九時於高雄縣環保局召開口蹄疫病死豬補助經費協調會，會
中指示補助款之餘額可由各鄉鎮自行統籌應用等不實內容，有起
訴書在卷可憑。事實上，高雄縣環保局未曾於八十六年八月一日
召開口蹄疫補助款之相關會議，雖該局召開有關此補助款之會議
共二次，但均未指示其經費餘額可由各鄉鎮自行統籌運用等情，
業經該局函覆明確，有該局九十四年十月二十八日高縣環六字第
0940036203號函在卷可按。共同被告莊文漢於八十六年九月二十
二日出具之簽呈上所為簽註高雄縣環保局於八十六年八月一日上
午九時有召開會議，及指示上揭事項，其內容確屬不實，此亦為
原判決所是認（見原判決第十四頁，理由六、(二)之２）。再證人
莊文漢於法務部調查局高雄縣調查站（下稱調查站）調查及檢察
官偵查中，關於被告指示伊於八十六年九月二十二日之簽呈上為
不實之登載，佯載於八十六年八月一日上午九時在該局召開口蹄
疫病死豬補助經費協調會，會中指示補助款之餘額可由各鄉鎮自
行統籌應用之不實事項，被告於該簽呈上批准後，即據以將上開
補助款用以支付「旗山鎮運動公園及體育場樹幹防治白蟻塗漆工
程」、「旗山鎮○○路、延平一路、大德路、垃圾場進場道路行
道樹塗防蟻漆美化工程」等二項工程等情，已證述甚詳（見偵字
第一二五八五號卷第一一九、一四三、一四四頁），並有莊文漢
之自白書、八十六年九月二十二日簽呈影本（見同上卷第一０五
、一三０、一三一頁），及「行道樹塗防蟻漆美化工程」、「中
華路、延平一路、大德路、垃圾場進場道路行道樹塗防蟻漆美化
工程」二項工程之合約書、驗收報告表、驗收證明書、完工報告
書、生旺園藝企業有限公司（負責人為陳德）出具之統一發票
影本附卷可按。再上揭八十六年九月二十二日莊文漢之簽呈中，
該公所財政課長在簽呈上加註「請附上級補助公文影本，如無特
定財源建請暫緩補助」，主計單位亦加註「所簽餘款由鄉鎮自行
統籌運用，請依上級指示規定及首長批示」等字句。證人黃權彩
（即主計主任）於第一審並證稱：「當時我有要求要有依據才可
以這樣挪用，原則上是專款專用。後來我有看見簽呈上記載有召
開口蹄疫會議，我才簽章……不知他何以會作此一記載。是因專
款專用，我要求擬簽人提出依據」等語（見第一審卷第八十八頁
）。依證人黃權彩所證及其等加註內容，財政課長及主計主任已
對莊文漢所擬簽呈加註得統籌運用之內容，分別表示意見，要求
依法行事，財政課長並要求提出上級補助公文影本，以慎重處理
；證人黃權彩更證明是因看見簽呈上記載有召開口蹄疫會議，才
予簽章等情。足見主計及財政單位會簽時已質疑莊文漢簽註意見
之真實性。乃原判決未就上揭簽呈加註之文字及證人黃權彩所證
述全部內容真意加以觀察，逕以財政課長所要求者係補助公文，
即高雄縣環保局八十六年八月十一日八六高縣環三字第19813 號
及高雄縣政府同年九月五日八六府環三字第177499號之經費補助
函，而非協調會紀錄，並因此推論主計及財政單位會簽當時並未
質疑莊文漢簽註意見之真實性（見原判決第十五頁，理由六、(二)
之４）。其論斷已有不依證據及理由不備之違誤。(二)、刑法第二
百十三條之公務員登載不實文書罪，以公務員明知為不實之事項
，而登載於職務上所掌之公文書，及足以生損害於公眾或他人即
為已足，並不以實際已生損害為必要。被告身為旗山鎮鎮長，且
已擔任多年，對經費運用法規應知之甚詳，自應特別注意加以查
明後依法辦理，其竟未加查證，即在簽呈上批示「一如擬、二切
實執行、三可」等字句。再參諸莊文漢於前揭自白書及於調查站
供述：被告於八十六年十月間為配合縣議員、鎮長選舉，而整頓
環境，因而指示辦理「中山公園、延平一路、中華路、垃圾場進
場道路行道樹塗漆工程」，又因補助款尚未核撥，私下向陳德
要求配合先行僱工整理等情，被告是否為先行支付上揭工程款，
乃思動用該口蹄疫之補助款，因而指示莊文漢於八十六年九月二
十二日之簽呈上為不實之登載？莊文漢於調查站及檢察官偵查中
之自白，得否與證人黃權彩前揭不利於被告之供詞及扣案之上開
簽呈暨案內其他相關證據資料，相互補強，而使檢察官該部分起
訴之犯罪事實獲得確信，自有詳加研求之必要。本院前次發回意
旨業已就此指明，本次更審判決仍疏未說明其憑以論斷之依據，
猶以高雄縣環保局至八十七年一月二十二日始函知各鄉鎮市公所
本件補助款應專款專用，莊文漢於八十六年九月二十二日撰擬上
開簽呈時，並無專款專用之問題。被告於八十六年九月二十六日
批示上開莊文漢簽呈時，不知該結餘款可否作為他用，以及當時
主計及財政單位又未質疑或反對，被告同意該簽呈主旨，而批示
「可」、「如擬」、「切實執行」，核與常情自屬無違，因而推
論被告無於八十六年八月一日即命莊文漢偽造簽呈之必要（見原
判決第十六頁，理由六、(二)之４）。其原有瑕疵依然存在，自屬
無可維持。(三)、證人之陳述有部分前後不符或相互間有所歧異時
，究竟何者為可取，法院仍應本其自由心證予以斟酌，非謂一有
不符或矛盾，即應認其全部均為不可採信。原判決固以附表所示
九件工程，其中編號四、六、七等三項工程，係承辦人葉慶輝因
以往旗山鎮公所發包之綠美化工程均由蔡國忠承作，乃自行通知
蔡國忠比價，並非經被告指示而為之；而編號一部分，該工程是
由陳萬賀之「復綠種苗園」得標，並非蔡國忠得標等情，因認莊
文漢之供詞與事實不符，無從採信，而為被告有利之認定（見原
判決第十至十三頁）。然本院前次發回意旨理由(二)，係就附表其
餘部分即指編號二、三、五、八、九所示工程部分，證人莊文漢
、蔡國忠於調查、偵查中及第一審聲押庭訊問所證，已指被告為
達指定親舅舅蔡國忠所經營之旗美種苗園獨家取得工程之目的，
由被告指示莊文漢逕通知蔡國忠參與比價或議價程序，並囑蔡國
忠應另覓二家廠商佯為形式上陪同比價，乃明知蔡國忠找來之「
復綠種苗園」及「綠豐花園」均僅係同意為蔡國忠陪標之廠商，
廠商間本無競標比價意思，連續自八十四年間迄八十六年間止，
將該鎮公所發包之上揭工程，交由蔡國忠所經營之旗美種苗園承
包，並由莊文漢於其職務上所掌之比價紀錄表及得標簽呈上，登
載此一不實比價、議價程序及開標結果等情（莊文漢部分，見偵
字第一二五八五號卷第十七至十九、二十二、三十六、一一七頁
，八十七年度聲羈字第三０三號卷第六、七頁；蔡國忠部分，見
同上偵查卷第二十五、三十八、三十九、一七一頁，聲羈卷第七
、八頁）。證人邱勝添於偵查中亦證稱其並未向旗山鎮公所承包
上揭工程，僅係借牌予蔡國忠陪標等語（見同上偵查卷第五十一
至五十三頁）。證人莊文漢、蔡國忠、邱勝添等人之證述，並有
相關之簽呈及工程合約等資料影本在卷可憑（見更(三)卷第一一二
、一一五、一一六、一一七、一二三、一二四頁及外放證物）。
因而指摘原審前審判決對於證人莊文漢、蔡國忠、邱勝添等人就
編號二、三、五、八、九所示工程部分之證述，何以不能採為不
利於被告之證據，並未詳加調查審認，並載明其理由為不當。乃
原判決仍未依本院上開發回意旨，綜合證人莊文漢、蔡國忠、邱
勝添等人全部供述證據，審酌判斷何以不能採為不利於被告之證
據，僅以上揭工程，其中編號四、六、七所示三項工程，係承辦
人葉慶輝自行通知蔡國忠比價，並非經被告指示而為之；編號一
部分，該工程是由陳萬賀之「復綠種苗園」得標，並非蔡國忠得
標；或以編號二、三所示二項工程係由旗山鎮公所秘書鄭文程核
可，所蓋「甲○○二」之印章，係由鄭文程所保管，並無被告之
批示；或以編號五、八、九所示三項工程議價完成後，被告並未
參與後續程序，即謂被告與莊文漢間無共同登載不實之犯意聯絡
，遽為被告有利之認定，其判斷證據證明力職權之行使，於法有
違。檢察官上訴意旨執以指摘，非無理由，應認原判決仍有撤銷
發回更審之原因。至於被告其餘被訴部分，因公訴人認有裁判上
一罪關係，基於審判不可分原則，應一併發回。
據上論結，應依刑事訴訟法第三百九十七條、第四百零一條，判
決如主文。
中    華    民    國  九十九  年    一    月    七    日
                      最高法院刑事第九庭
                          審判長法官  邵  燕  玲
                                法官  李  伯  道
                                法官  孫  增  同
                                法官  李  英  勇
                                法官  施  俊  堯
      本件正本證明與原本無異
                                      書  記  官
中    華    民    國  九十九  年    一    月   十三   日
                                                      Ｅ

司法院資訊處製作；財團法人民間司法改革基金會備份。
